【裁判字號】    90,上易,3714
【裁判日期】    900920
【裁判案由】    公平交易法等
【裁判全文】
臺灣高等法院刑事判決                            九十年度上易字第三七一四號
    上  訴  人
    即 自訴 人      璟勳企業有限公司
    兼 代表 人    丙○○
    自訴代理人    丁○○
    被      告    仙曜有限公司
    兼 代表 人    乙○○
    共      同
    選任辯護人    林詮勝
右上訴人因被告公平交易法案件，不服臺灣臺北地方法院九十年度自字第一○九號，
中華民國九十年九月二十日第一審判決，提起上訴，本院判決如左：
    主  文
上訴駁回。
    理  由
一、本案經本院審理結果，認第一審判決以不能證明被告仙曜有限公司及其代表人乙
    ○○犯罪，而為無罪之諭知。經核並無不當，應予維持，並引用第一審判決書記
    載之證據及理由（如附件）。
二、自訴人上訴意旨以：
（一）被告公司於士林地檢署九十年他字第三五二號所提出關於第三人愷普公司（即
      將該舒魄敏力錠售予自訴人公司之藥商）未經授權而進口該批藥品案件，係被
      告於九十年度提出之告訴案件，而本案被告公司發函屈臣氏公司之日期則為八
      十九年十一月二十四日，早在被告對於愷普公司提出告訴之前，被告公司即先
      向屈臣氏發函而牴毀自訴人之信譽，難謂被告無損害自訴人商譽、名譽之意圖
      。況上開士林地檢署之案件目前仍在偵辦中，尚未偵結，則被告公司是否果真
      未經授權愷普進口該批藥品；抑或本有授權，僅係因其內部股東糾紛而事後否
      認等可能，均尚有疑義之情形下，原審在未詳予審查被告公司究竟有無授權愷
      普公司進口該批藥品之情況下，逕以被告曾於士林地檢署提出告訴，即遽以認
      定被告所辯本案有關舒魄敏力錠藥品並未經其公司授權進口，似嫌速斷。
（二）被告所提出之台北市政府九十年三月二日府衛四字第九００二二二二八０一號
      函內容，自訴人所涉者為藥事法中關於行政罰之藥品標示問題，與本件舒魄敏
      力錠之藥品有否經授權而進口之爭點，並無關連，不應援引作為判斷本件論罪
      之證明。況被告係於八十九年十一月二十八日向台北市政府提出檢舉，然本案
      被告公司發函屈臣氏公司之日期則為八十九年十一月一十四日，早在被告向主
      管機關檢舉之前。被告未確實釐清自訴人有否經授權進口該批藥品而提出檢舉
      前，即先向屈臣氏發函而牴毀自訴人之信譽，實難謂被告無損害自訴人商譽、
      名譽之意圖。又關於被告所提另案士林地檢署九十年偵字第一三七八號案件，
      亦係第三人尚唯國際貿易有限公司授權愷普公司進口該批「維益補膠囊」，而
      自訴人向愷普公司購得該批藥品再轉售予零售商，是自訴人公司所販售之該批
      「維益補膠囊」亦係經授權而進口販售，況上開士林地檢署之案件目前亦仍在
      偵辦中，尚未偵結。則尚唯公司是否果真未經授權愷普進口該批藥品；抑或本
      有授權而事後否認，在未有定論之情形下，原審逕以自訴人亦受有第三人尚唯
      公司於士林地檢署提出告訴，即認定被告公司發函予屈臣氏所稱自訴人公司之
      藥品多為偽藥，並非無所根據，實嫌率斷。
（三）被告公司授權愷普公司進口藥品之藥品許可證書之印鑑章，與被告公司於授權
      之藥品許可證書之印鑑章，均係被告公司所有，而其上印鑑章之所以前後不相
      同，實乃因被告公司於授權愷普公司進口藥品後，才向基隆海關申請變更被告
      公司留存之印鑑章，故被告公司於授權愷普公司之藥品許可證書上之印鑑章，
      自然與嗣後許可證書上之變更後印鑑章不相符合，否則被告公司印鑑章除負責
      人員及會計人員方可取用外，其他人根本無從取用該印鑑章，更何況係身為第
      三人愷普公司。至於書寫之格式會隨書寫者之習慣，而有不同之書寫方式，如
      因該二紙許可證書上之書寫格式不同，原審據以認定自訴人公司有未經授權而
      進口藥品之情形，實欠允當。況愷普公司經被告仙曜公司授權進口之ＡＷ／Ｂ
      Ｃ／８９／ＶＯ８５／  ７０２５號進口報單上，同時亦有進口舒魄敏力錠，
      倘愷普公司未獲被告公司同意，何以被告公司未加制止﹖
（四）按公平交易法第四條所謂競爭事業係謂二以上事業在市場上以較有利之價格、
      數量、品質、服務或其他條件爭取交易機會之行為，其目的在於使事業以降低
      成本，提高品質，提升服務之方法，以爭取交易相對人願意與之成立交易，故
      要二以上事業在相同競爭市場上得以較有利之價格、數量、品質、服務或其他
      條件相互競爭以爭取交易機會之行為即屬競爭事業，並非僅限於平行競爭關係
      始有適用，如形式上雖非平行競爭關係，但只要實際上亦處於相互競爭關係時
      ，亦應有其適用。本件被告公司雖為進口藥商，而自訴人公司為商品供應商，
      但被告公司除為進口藥商外，亦兼有商品供應商之身分，亦即被告公司一方面
      進口藥品，供其下游廠商販售，或授權第三人公司（如愷普公司）進口藥品，
      而由該第三人公司轉售予其下游廠商販售。於此情形下，被告公司與自訴人公
      司雖為垂直之上下游關係，然因被告公司授權第三人公司進口之藥品，如其下
      游廠商營運成本控制得當，藥品通路暢通，銷售量增加時，勢必壓縮向被告公
      司直接取貨之下游廠商之市場利益及銷售量，則必影嚮下游廠商向被告公司取
      貨之訂單數量，亦即影嚮被告公司之藥品直接銷售情形，故被告公司與自訴人
      公司雖為垂直之上下游關係，但實際上亦存在平行競爭之關係，故本件被告公
      司雖未與屈臣氏有直接業務往來，然自訴人公司之藥品銷售情形仍會影嚮被告
      公司之下游廠商之鋪貨情形，亦即影嚮被告公司之貨品銷售情形，故被告公司
      與自訴人公司仍存有競爭關係。
三、惟查：
（一）舒魄敏力錠之藥品許可證確為被告公司所有，核准有效日期至九十二年四月三
      日。愷普公司未經被告公司授權，即擅自輸入舒魄敏力錠藥品，並由自訴人向
      愷普公司購入販售，被告公司亦向對愷普公司負責人劉茗菲提出告訴（按告訴
      人另有鼎尚國際股份有限公司），現由台灣士林地方法院檢察署以九十年度他
      字第三五二號案件偵辦中。再舒魄敏力錠之適應症為「發育不良、營養補給、
      虛弱體質、熱性消耗性疾患之補給治療、妊娠婦之營養補給」，自訴人於該藥
      品包裝上則係記載「增強腦神經代謝，提昇腦力」、「增加能量與活化體力」
      、「消除腦神經疲勞，防止失眠及失憶」、「注意力不集中，腦神經障礙，失
      眠多夢，用腦過多」等字句，核與藥品許可證上記載不符，被告因認自訴人可
      能參雜藥物，有構成藥事法第二十條第三款所稱偽藥之虞，被告公司為保謢自
      身商譽，乃向行政院衛生署檢舉，經台北市政府衛生局以愷普公司擅自變更品
      名及包裝後販售自訴人，為行政處分在案。又自訴人另涉未得被告公司許可，
      販售「愛克舒錠（ＥＸＥＣＬ－１）」，亦經被告公司向台北市政府衛生局檢
      舉；另尚唯公司亦以自訴人未經授權，進口販售「維益補膠囊」，對自訴人提
      出告訴，現由台灣士林地方法院檢察署以九十年度偵字第一三七八號案件偵辦
      中。被告於致屈臣氏信函中指稱「據業界訪查所知，貴公司目前貨架上類似之
      偽藥藥品甚多，且多為禾愷、璟勳這兩家關係企業所提供」等詞，均屬有據。
      另依公平交易法第四條規定係指「..... 二以上事業在市場上以較有利之價格
      、數量、品質、服務或其他條件爭取交易機會之行為」。而被告公司為進口藥
      商，並非屈臣氏之商品供應商，亦與屈臣氏無直接業務往來，顯與自訴人不具
      競爭關係。被告自無違反公平交易法第二十二條、第三十七條、第三十八條之
      規定可言。另被告僅係發函屈臣氏，既無損害自訴人商譽、名譽之故意，更無
      「散布於眾」之行為，自與刑法第三百十條誹謗罪、同法第三百十三條妨害信
      用罪構成要件不符。業經原審認定無訛，並詳載理由依據。
（二）雖被告所提士林地檢署九十年他字第三五二號愷普公司（即將該舒魄敏力錠出
      售自訴人公司之藥商）未經授權而進口該批藥品案件，係被告於九十年度提出
      之告訴案件；本案被告公司發函屈臣氏公司之日期則為八十九年十一月二十四
      日，早在被告對愷普公司提出告訴之前，且該案現仍偵辦中等情，固經本院調
      閱該案卷宗查明屬實。惟被告公司係於八十九年十一月間發覺自訴人販賣舒魄
      敏力錠，且包裝記載與核准項目不符，認有偽藥之嫌，乃先行發函屈臣氏，再
      對愷普公司提出告訴，自合於常情。自訴人既有販賣未經被告公司授權進口之
      藥品，及有包裝記載不符之嫌，自不得以被告公司提出告訴係在發函屈臣氏之
      後，及該案尚未偵結，即認被告有虛構事實。再依卷附被告提出台北市政府九
      十年三月二日府衛四字第九００二二二八０一號函所示，自訴人係涉有販賣未
      經被告公司授權進口之愛克舒錠藥品，遭台北市政府衛生局依藥事法處分。縱
      該檢舉並非關於舒魄敏力錠藥品有否經授權進口之事，且主管機關認自訴人僅
      涉及藥品標示行政罰責，然自訴人既有販賣未經被告公司授權進口藥品之事，
      被告據以指稱自訴人涉有販賣偽藥，自無虛構事實。又被告所提另案士林地檢
      署九十年偵字第一三七八號案件，係第三人尚唯國際貿易有限公司以愷普公司
      未經授權進口「維益補膠囊」，並販賣自訴人轉售他人，對愷普公司負責人劉
      茗菲提出偽造文書告訴，該案現仍由士林地檢署偵辦中，固亦經本院調閱該案
      卷宗查明無誤。惟自訴人販賣愷普公司進口之「維益補膠囊」，既經該藥品所
      有人對負責進口之愷普公司負責人劉茗菲提出偽造文書告訴，縱該案現仍由士
      林地檢署偵辦中，被告亦有合理懷疑係屬偽藥（按應係禁藥）。況被告發函屈
      臣氏係記載：貴公司目前貨架上類似偽藥藥品甚多，且多為禾愷、璟勳二家關
      係企業所提供．．．．．本公司建議貴總經理請璟勳公司提出進口報關文件，
      原代理商授權進口文件等語；自訴人因無法提出合法進口授權文件，始遭屈臣
      氏下架，有被告出具之信函及屈臣氏函在卷為憑。益見被告指稱自訴人販賣未
      經合法授權進口之偽藥，要屬有據。
（三）本院向財政部基隆關稅局五堵分局函取愷普公司自八十九年二月起至九十年二
      月止之進口報單所示，其中ＡＷ／ＢＣ／８９／ＶＯ８５／７０２５號進口報
      單所附藥品許可證，載有「茲同意愷普公司進口１０００粒，共計８４７瓶自
      行銷售，本證有效期限至８９年４月３０日」等文字，被告並自承上開同意授
      權愷普公司進口之事。惟該次係愷普公司擅自進口被告公司所有之「復麗康軟
      膠囊」，經郝景平出面請求下，始由被告公司在該藥品許可證上蓋章授權進口
      ，並約定由被告公司全數買回，業經原審查明屬實，並敘明所憑依據。雖該次
      報單同時亦有進口舒魄敏力錠藥品，然愷普公司交付被告公司報單時，竟將舒
      魄敏力錠部分刪除，有被告提出之愷普公司報單二紙在卷為憑，顯見被告公司
      不知愷普公司該次進口亦有舒魄敏力錠藥品至灼。況被告公司自八十九年四月
      十五日起，已變更登記負責人為被告乙○○，有該公司執照在卷可考。惟依愷
      普公司八十九年二月起至九十年二月止之進口報單所示，該公司自八十九年五
      月十五日、九月二十五日、九十年一月二十九日進口報單檢具之仙曜公司授權
      藥品許可證，負責人仍為徐宏達；另愷普公司於八十九年三月九日、四月八日
      、五月十五日、九月二十六日、九十年一月二十九日提出之仙曜公司授權藥品
      許可證上，記載：茲同意愷普公司進口舒魄敏力錠．．．．，本證有效期間等
      字句，字跡多有不同，所載有效期間或稱至八十九年三月十五日止；或稱八十
      九年四月十五日；或稱八十九年六月十五日；或稱八十九年十月十五日；或稱
      九十年二月十九日。縱因各該進口報單為不同人所書寫，致筆跡有所不同，然
      倘愷普公司確經被告公司授權，愷普公司竟不知被告公司業已變更負責人之事
      ，復就授權期限有多種不同日期之記載，顯與常情有違。足見被告指稱愷普公
      司未經授權擅自進口舒魄敏力錠藥品，自訴人向該公司購入出售，涉有販賣偽
      藥，顯屬有據。
四、  被告公司既非屈臣氏之商品供應商，復與屈臣氏亦無直接業務往來，被告並僅
      發函屈臣氏單一商家；被告亦無散布不實毀損自訴人信譽之情事，均經查明如
      前。縱如自訴人所稱，倘被告公司授權第三人進口時，即有影響自訴人下游廠
      商取貨量，亦無公平交易法第四條所稱之平行競爭關係（被告並未發函其他公
      司），被告等自不構成違反公平交易法第二十二條、第三十七條、第三十八條
      或刑法第三百十條、三百十三條之罪責。
五、綜上所述，自訴人上訴，猶指被告等犯罪，為無理由，應予駁回。
據上論斷，應依刑事訴訟法第三百七十三條、第三百六十八條，判決如主文。
中        華        民      國      九十一    年    四    月  二十五    日
                              臺灣高等法院刑事第十四庭
                                  審判長法  官  陳  祐  輔
                                        法  官  洪  昌  宏
                      法  官  陳  國  文
右正本證明與原本無異。
不得上訴。
                                        書記官  蔡  棟  樑
中      華      民      國    九十一    年      四      月   二 十 五   日
附件
臺灣臺北地方法院刑事判決                            九十年度自字第一０九號
    自  訴  人  璟勳企業有限公司
                        設台北市○○○路○段七十六號二樓之二
    兼  代表人  丙○○  住同右
    自訴代理人  丁○○  住臺北市○○街四十巷四七號三樓
                甲○○律師
    被      告  仙曜有限公司
                        設台北市○○○路○段六十三巷五十三弄七號一樓
    兼  代表人  乙○○  男  三十七歲（民國○○○年○○月○○日生）
                        住台北市○○街八十一巷二十二之一號四樓
                        身分證統一編號：Ｚ000000000號
    右二人共同
    選任辯護人  林詮勝律師
                李佳玲律師
右列被告等因違反公平交易法案件，自訴人提起自訴，本院判決如左：
    主  文
仙曜有限公司、乙○○均無罪。
    理  由
一、自訴意旨略以：被告乙○○為被告仙曜有限公司（下稱仙曜公司）之負責人，明
    知自訴人丙○○所任負責人之自訴人璟勳企業有限公司（下稱璟勳公司）與仙曜
    公司同為藥品代理商，彼此處於競爭關係，竟仍基於市場競爭之考量，於民國八
    十九年十一月二十四日，具函屈臣氏百佳股份有限公司（下稱屈臣氏），指稱自
    訴人公司於屈臣氏門市貨架上所陳列之「健補活力益腦維他命（舒魄敏力錠，衛
    署藥輸字：１２５８６，批號７６４３，有效期限９３. ０３. ３１，包裝：３
    ０粒，藥商：璟勳公司）」為未經進口許可之藥品，並誣指自訴人公司提供之藥
    品多為偽藥等語，企圖以損害自訴人商譽之不當競爭方式使屈臣氏與自訴人斷絕
    交易，亦足使自訴人丙○○名譽受損，因認被告等涉有違反公平交易法第二十二
    條、第三十七條、第三十八條及刑法第三百十條加重毀謗罪、第三百十三條妨害
    信用罪嫌云云。
二、按犯罪事實應依證據認定之，無證據不得推定其犯罪事實；又犯罪不能證明者，
    應諭知無罪之判決，刑事訴訟法第一百五十四條、第三百零一條第一項定有明文
    。所謂證據，須適於為被告犯罪事實之證明者，始得採為斷罪資料，如未能發現
    相當證據，或證據不足以證明，自不能以推測或擬制之方法，以為裁判基礎。另
    按公平交易法第二十二條規定，事業不得為競爭之目的，而陳述或散布足以損害
    他人營業信譽之不實情事，觀其犯罪構成要件有三，一為事業陳述或散布不實之
    情事，二為陳述或散布不實之情事係為競爭之目的，三為所陳述或散布之不實情
    事足以損害他人營業信譽。
三、訊據被告固不否認有向屈臣氏寄發自訴人所提出之信函，惟辯稱自訴人公司所陳
    列於屈臣氏門市之「健補活力益腦維他命（舒魄敏力錠）」之藥品許可證係被告
    公司所有，自訴人公司陳列之該藥品並非被告公司自行或授權進口，是其確為未
    經進口許可之藥品，且該藥品包裝上所強調之功能及藥效均與舒魄敏力錠事實上
    之藥性不符，況自訴人公司另涉二件包括未經被告及第三人尚唯國際貿易公司（
    下稱尚唯公司）授權進口藥品之案件，是被告信函中所指均係有所根據，被告所
    為亦係為求保障消費大眾之權益，並無損害自訴人商譽、名譽之意圖。
四、首查，系爭舒魄敏力錠之藥品許可證確為被告公司所有，其核准有效日期至九十
    二年四月三日，有舒魄敏力錠之行政院衛生署藥品許可證影本一紙在卷可稽，另
    經本院以自訴人所稱其藥品進口商愷普國際有限公司（下稱愷普公司）進口報單
    號碼向財政部基隆關稅局五堵分局函索該報單號碼所有相關文件影本，依卷附由
    該分局檢送之報單文件內，其中雖亦有上開藥品許可證，其上並載有「茲同意愷
    普公司進口１０００粒，共計８４７瓶自行銷售，本證有效期限至８９年４月３
    ０日」等文字，惟該許可證上之印章及筆跡業經被告否認係其所為，並稱愷普公
    司同一批進口藥品中亦屬伊公司所有之「復麗康軟膠囊」亦係未經伊授權進口之
    藥品，後在案外人郝景平出面請求下，才由伊公司在該藥品許可證上蓋章授權進
    口並約定由伊公司將該藥品全數買回，有愷普公司所開立買受人為仙曜公司之統
    一發票影本一紙可憑，是觀諸二藥品許可證上使用之印章，及授權之書寫格式並
    不相同，即可證舒魄敏力錠並未經被告公司授權進口，有財政部基隆關稅局五堵
    分局九十年六月二十七日（九○）基五業一字第○六二號函暨所附舒魄敏力錠及
    復麗康軟膠囊之藥品許可證等附卷足參，被告為此亦已向台灣士林地方法院提出
    告訴以九十年度他字第三五二號案件偵辦中，是被告所辯舒魄敏力錠並未經其公
    司授權進口之詞，應非子虛。
五、另舒魄敏力錠之適應症為「發育不良、營養補給、虛弱體質、熱性消耗性疾患之
    補給治療、妊娠婦之營養補給」為藥品許可證上所明載，而自訴人在該藥品包裝
    上則係記載「增強腦神經代謝，提昇腦力」、「增加能量與活化體力」、「消除
    腦神經疲勞，防止失眠及失憶」、「注意力不集中，腦神經障礙，失眠多夢，用
    腦過多」等，除有該包裝影本在卷外，亦為自訴人所不否認，均與藥品許可證上
    記載不符，則被告因此認自訴人記載此等不符之適應症，有將其他具其所宣稱療
    效之藥物參雜其中之可能性，而構成藥事法第二十條第三款偽藥規定之虞，亦無
    可厚非，且被告亦已依通常管道向行政院衛生署檢舉，並經台北市政府衛生局以
    愷普公司違反藥事法第四十六條、第五十三條，擅自變更品名及將一千粒瓶裝分
    裝成三十粒裝後販售予自訴人行政處分在案，有台北市政府衛生局九十年六月二
    十九日北市衛四字第九○二二八六二○九○○號函在卷足參，雖該藥品嗣後遭處
    分之原因係擅自變更品名等，然被告當時以藥品許可證所有人身分，為保障其合
    法藥品之商譽而有如前認係偽藥之疑慮，亦非與常情不符。
六、次查，自訴人另涉未得被告公司許可而販售之藥品「愛克舒錠（ＥＸＥＣＬ－１
    ）」，業經被告公司向台北市政府衛生局檢舉，並經處分在案，亦有被告所提出
    台北市政府九十年三月二日府衛四字第九○○二二二二八○一號函可參，另第三
    人尚唯公司亦對自訴人提出告訴，認自訴人未經授權而進口販售「維益補膠囊」
    ，現由台灣士林地方法院檢察署以九十年度偵字第一三七八號案件偵辦中，則被
    告於該信函中指述「據業界訪查所知，貴公司目前貨架上類似之偽藥藥品甚多，
    且多為禾愷、璟勳這兩家關係企業所提供」等詞，亦非無所根據。
七、末按，所謂「競爭」，依公平交易法第四條規定係指「......二以上事業在市場
    上以較有利之價格、數量、品質、服務或其他條件爭取交易機會之行為」，然查
    ，被告公司為進口藥商，與屈臣氏並無直接業務往來，非屈臣氏之商品供應商，
    有屈臣氏九十年五月三十日函可佐，則其與為屈臣氏商品供應商之自訴人，一為
    進口藥商，一為商品供應商，其二事業並非處於互相爭取交易機會之相同競爭市
    場，係屬垂直之上下游關係，非平行之競爭關係，且被告對於其下游廠商商品舖
    貨之對象並無從要求，是縱被告下游廠商係屬屈臣氏之商品供應商，亦無從因此
    認定被告與自訴人具競爭關係。
八、綜上，縱認屈臣氏在接獲被告上開函件，並在自訴人無法出具舒魄敏力錠進口藥
    商之授權經銷書情形下，即有將該商品下架，辦理退貨予自訴人之情，有屈臣氏
    前函及自訴人所提出屈臣氏所開立之銷貨退出貨折讓證明單可稽，然既被告與自
    訴人間無競爭關係，又其在函件中所指述者亦非無所根據，均已如前述，則被告
    之行為自無違反公平交易法第二十二條、第三十七條、第三十八條之可言。另自
    訴人亦自陳，被告除發函屈臣氏外並無發函其他人，則被告既無損害自訴人商譽
    、名譽之毀謗意思，更無何「散布於眾」之行為，尚與刑法第三百十條誹謗罪之
    構成要件有間；另被告之指述既有所根據，且只向屈臣氏為之，則亦無「散布流
    言或施以詐術」之行為，復不該當同法第三百十三條妨害信用罪構成要件，均併
    此敘明。此外，復查無其他積極證據足資認定被告等涉有自訴人等所指之違反公
    平交易法第二十二條、第三十七條、第三十八條，與刑法誹謗及妨害信用犯行，
    既不能證明被告犯罪，依法自應為無罪之諭知。
據上論斷，應依刑事訴訟法第三百四十三條、第三百零一條第一項，判決如主文。
中      華      民      國      九十      年      九    月    二十    日
                                      臺灣臺北地方法院刑事第三庭
                                          審判長法  官  徐世禎
                                                法  官  郭惠玲
                                                法  官  黎惠萍
右正本證明與原本無異。
如不服本判決，應於判決送達後十日內，向本院提出上訴狀。
                                                書記官  賈繼藩
中      華      民      國      九十      年      九    月    二十    日


司法院資訊處製作；財團法人民間司法改革基金會備份。
